ACORDAO-COMPLETO-2537416

ACÓRDÃO DE RELAÇÃO

ACÓRDÃO DE RELAÇÃO 2977/2022 ATA 18/2022 - SEGUNDA CÂMARA

Acórdão 2977/2022-TCU-Segunda Câmara
	VISTOS e relacionados estes autos de ato de concessão de aposentadoria da Sra. Maria do Socorro Alves da Silva, emitido pelo Senado Federal e submetido a este Tribunal para fins de registro;
	Considerando que a análise empreendida pela Secretaria de Fiscalização de Integridade de Atos e Pagamentos de Pessoal e de Benefícios Sociais - Sefip detectou o pagamento irregular da vantagem de "quintos/décimos" após a edição da Lei 9.624/1998, uma vez que os períodos de incorporação ocorreram em momento posterior à data limite de 8/4/1998;
	Considerando que a jurisprudência desta Casa de Contas consolidou o entendimento de que é ilegal a percepção da rubrica de "quintos/décimos", cuja incorporação decorreu de funções comissionadas exercidas no período de 08/04/1998 a 04/09/2001, devendo-se observar a modulação dos efeitos definida pelo Supremo Tribunal Federal na decisão do Recurso Extraordinário 638.115/CE, acerca dessa matéria;
	Considerando que, segundo a modulação de efeitos do julgamento do RE 638.115/CE feita pelo STF, somente para a hipótese de "quintos/décimos" recebidos com base em decisão judicial transitada em julgado será indevida a cessação imediata do pagamento e não haverá absorção da parcela por reajustes futuros. Já nos casos de "quintos/décimos" recebidos por força de decisão judicial não transitada em julgado ou de decisão administrativa, o pagamento será mantido até sua absorção integral por quaisquer reajustes futuros concedidos aos servidores;
	Considerando que inexistem nos autos documentos que indicam a origem da parcela de "quintos/décimos", se deferida com base em decisão judicial transitada em julgado ou não, ou ainda em decisão administrativa;
	Considerando, também, que este Tribunal verificou que o Senado Federal, da mesma forma que ocorreu em outros processos de aposentadorias deferidas pela Câmara dos Deputados, promoveu reajustes irregulares das parcelas de "quintos/décimos" tal como constatado neste ato de aposentadoria;
 Considerando que o art. 15, § 1º, da Lei 9.527/1997 autoriza a atualização de valores de VPNI de quintos e décimos incorporados exclusivamente quando se tratar de lei de revisão geral da remuneração dos servidores públicos federais;
Considerando que a jurisprudência desta Corte é firme ao entender irregular a incidência do reajuste autorizado pelas Lei 12.779/2012 e Lei 13.302/2016 sobre as parcelas da referida vantagem, pois essas normas não se caracterizam como lei de revisão geral da remuneração dos servidores públicos federais;
	Considerando que, nos casos acima indicados, este Tribunal determinou à Câmara dos Deputados que promovesse o ajuste nas parcelas de "quintos/décimos", para que voltassem a refletir os valores anteriores à vigência da Lei 13.323/2016 (Acórdãos 3.538, 6.278 e 10.240, todos de 2021, da Primeira Câmara e de Relatoria do Ministro Vital do Rêgo; e 6.857/2021 - Segunda Câmara, Relator Ministro Raimundo Carreiro) , bem como que esta Corte de Contas fez a mesma determinação ao Senado Federal, no tocante à Lei 13.302/2016 (Acórdão 3223/2020-TCU-Plenário, de Relatoria do Ministro Vital do Rêgo) ;
Considerando que as rubricas 160-VPNI- (Função Comissionada) , 161-VPNI (GAL) , 162-VPNI (PL) e 175-VPI Lei 10.698/2003, constantes dos proventos da ex-servidora, devem ser recalculadas para os valores anteriores à vigência das Leis 12.779/2012 e 13.302/2016, bem como deve ser refeito o cálculo da rubrica 173-Parcela Compensatória-Acórdão TCU 2602/2013 (VPNI) , levando em consideração a exclusão dos reajustes promovidos pelas leis precitadas;
	Considerando que, por meio do Acórdão 1414/2021-TCU-Plenário (relator: Ministro Walton Alencar Rodrigues) , este Tribunal fixou entendimento no sentido da possibilidade de apreciação de ato sujeito a registro mediante relação, na forma do artigo 143, inciso II, do Regimento Interno/TCU, nas hipóteses em que a ilegalidade do ato decorra exclusivamente de questão jurídica de solução já pacificada na jurisprudência desta Corte de Contas;
	Considerando a presunção de boa-fé da interessada;
	Considerando que o ato ora examinado deu entrada no TCU há menos de cinco anos; e
	Considerando, por fim, os pareceres convergentes da Sefip e do Ministério Público junto ao TCU - MP/TCU.
	ACORDAM os Ministros do Tribunal de Contas da União, com fundamento nos artigos 1º, inciso V, e 39, inciso II, da Lei 8.443/1992, c/c os artigos 17, inciso III, 143, inciso II, 259, inciso II, 260 e 262 do Regimento Interno/TCU, em considerar ilegal a concessão de aposentadoria da Sra. Maria do Socorro Alves da Silva e negar registro ao correspondente ato, dispensar o ressarcimento das quantias indevidamente recebidas de boa-fé pela interessada, consoante o disposto no Enunciado 106 da Súmula da Jurisprudência do TCU, e expedir as determinações contidas no subitem 1.7 abaixo:
1. Processo TC-Processo 008.049/2022-0 (APOSENTADORIA) 
	1.1. Interessada: Maria do Socorro Alves da Silva (XXX.136.712-XX) .
	1.2. Órgão: Senado Federal.
	1.3. Relator: Ministro-Substituto Marcos Bemquerer Costa.
	1.4. Representante do Ministério Público: Procurador Júlio Marcelo de Oliveira.
	1.5. Unidade Técnica: Secretaria de Fiscalização de Integridade de Atos e Pagamentos de Pessoal e de Benefícios Sociais (Sefip) .
	1.6. Representação legal: não há.
	1.7. Determinações:
	1.7.1. determinar ao órgão de origem que, no prazo de 15 (quinze) dias a contar da notificação deste Acórdão, adote as seguintes providências:
1.7.1.1. abstenha-se de realizar pagamentos decorrentes do ato impugnado, sujeitando-se a autoridade administrativa omissa à responsabilidade solidária, nos termos do art. 262, caput, do Regimento Interno/TCU;
	1.7.1.2. promova o destaque das parcelas de "quintos/décimos" incorporadas com base em funções comissionadas exercidas entre 08/04/1998 e 04/09/2001, transformando-as em parcela compensatória a ser absorvida por quaisquer reajustes futuros, desde que a hipótese não seja de decisão judicial transitada em julgado, nos moldes da decisão do Supremo Tribunal Federal no RE 638.115/CE;
	1.7.1.3. recalcule os índices de reajuste aplicados às rubricas 160-VPNI- (Função Comissionada) , 161-VPNI (GAL) , 162-VPNI (PL) e 175-VPI Lei 10698/2003 para os valores anteriores à vigência das Leis 12.779/2012 e da Lei 13.302/2016, bem como refaça o cálculo da rubrica 173-Parcela Compensatória, conforme o Acórdão 2602/2013-TCU-Plenário, levando em consideração a exclusão dos reajustes promovidos pelas referidas normas; 
	1.7.1.4. dê ciência do inteiro teor desta Deliberação à interessada, alertando-a de que o efeito suspensivo proveniente da interposição de possíveis recursos perante o TCU não a exime da devolução dos valores percebidos indevidamente após a respectiva notificação, caso os recursos não sejam providos, encaminhando a este Tribunal, no prazo de 30 (trinta) dias, comprovante da referida ciência; e
	1.7.1.5. emita novo ato de concessão de aposentadoria em favor da Sra. Maria do Socorro Alves da Silva, livre das irregularidades verificadas, e promova o seu cadastramento no sistema e-Pessoal, submetendo-o a este Tribunal, nos termos da IN/TCU 78/2018.

Segunda Câmara

Senado Federal.

Maria do Socorro Alves da Silva (XXX.136.712-XX).

ACORDAO-COMPLETO-2542698

Acórdão 5987/2022 - Segunda Câmara

MARCOS BEMQUERER

não há.

Procurador Júlio Marcelo de Oliveira.

APOSENTADORIA (APOS)

Secretaria de Fiscalização de Integridade de Atos e Pagamentos de Pessoal e de Benefícios Sociais (Sefip).